---
title: "A 2016-os magyar teljesítménytúrák adatainak elemzése"
author: "Ferenci Tamás, tamas.ferenci@medstat.hu"
date: '`r format(Sys.time(), "%Y.\\ %B %d.")`'
output:
  github_document:
    pandoc_args: ["--smart"]
  pdf_document: default
header-includes: \usepackage{subfig}
knit: (function(inputFile, encoding) { rmarkdown::render(inputFile, encoding = encoding, output_format = "all" ) })
---

```{r setup, include=FALSE}
knitr::opts_chunk$set(echo=FALSE,fig.align="center")
```

## Bevezető gondolatok és számítástechnikai megjegyzések

A magyar teljesítménytúrák adatainak elemzése nem nehéz feladat, ugyanis a Teljesítménytúrázók Társasága (http://www.teljesitmenyturazoktarsasaga.hu/) van olyan kedves és minden évben egy -- számítógéppel is jól feldolgozható -- Excel-táblában összefoglalja a túrák összes fontos adatát. Ezek közül most hármat fogok felhasználni: a távot, a szintet (össz-szintemelkedés) és a túra tájegységét (hegységét).

Az egyetlen ,,számítástechnikai'' nehézség a túra tájegységének meghatározása: sajnos az Excel-tábla (nem tudom milyen oknál fogva, de ilyen szempontból nagyon peches módon) egyetlen dolgot nem tartalmaz, a tájegységet. A probléma megoldását az tette lehetővé, hogy az online túranaptár viszont megadja minden túrához a hegységet, és szerencsére az ott szereplő túranév pontosan ugyanaz, mint ami az Excel-táblában is megjelenik. Ilyen módon, számítógéppel letöltve a túranaptárat, össze tudtam kapcsolni a túrákat a tájegységekkel (is).

A távnál és a szintnél csak azokat az értékeket fogadtam el, melyek értelmes számot tartalmaztak, így azok a túratávok, ahol például az intervallum jellegű megadás (,,20-25 km'') vagy pontatlan érték (,,kb. 15 km'') szerepelt, nem jelennek meg a mostani elemzésekben. A tájegységek kapcsán egy definíciós problémába futottam: bizonyos túrákhoz több hegység is fel van sorolva, mert a túra útvonala mindent érinti, így adódik a kérdés, hogy ezeket a túrákat melyik hegységhez soroljam az elemzésekben\dots{}? Jobb híján úgy döntöttem, hogy ilyen esetekben a túrát *mindegyik* tájegységhez hozzárendelem. (Így egy túra többször is megjelenik az ilyen elemzésekben; annyiszor, ahány hegységet érint.) Ennek a módszernek nyilvánvaló hátránya ez a többszöröződés, ám jobbat nem tudtam tenni.

Az elemzésből kizártam azokat a túratávokat, amelyek nem voltak gyalogosan teljesíthetőek (a jellegben nem szerepelt a ,,Gy'' betű), amelyekhez nem volt tájegység, táv vagy szint (ez utóbbi kettő a fenti értelemben) megadva, amelyiknél a megadott táv 0 méter volt, és azokat, amelyek külföldön zajlottak, akár csak részben is, tehát külföldi helyszín[^1] is szerepelt a tájegységek között.

[^1]: A következő tájegységek voltak a külföldiek: Ausztria, Bihar-hegység, Csehország, Erdély, Horvátország, Lengyelország, Németország, Románia, Szerbia, Szlovákia, Szlovénia, Ukrajna (Kárpátalja).

Az elemzés `R` statisztikai környezet alatt készült, a vizualizáció `lattice` csomaggal, a jelentés pedig `knitr`-rel, `RMarkdown` formátumban. A kódot úgy írtam meg, hogy a lehető legáltalánosabb legyen (így például könnyen alkalmazható legyen más évekre is). A teljes forráskódot, és a reprodukálható jelentést közzétettem `Github`-on, a következő repozitóriumban: https://github.com/tamas-ferenci/TTT_TuraStatisztika.

A jelentés elérhető PDF formátumban a következő címen: https://github.com/tamas-ferenci/TTT_TuraStatisztika/blob/master/TTT_TuraStatisztika_Report.pdf (letölthető a jobb oldalt felül lévő Download feliratú gombbal).

```{r elokeszites1, include=FALSE}
library( RCurl )
library( XML )
library( lattice )
library( XLConnect )
library( plyr )
library( rvest )
library( pander )
tmp <- tempfile( fileext = ".xlsx" )
download.file( url = "http://www.teljesitmenyturazoktarsasaga.hu/sites/default/files/turastatisztika/turastatisztika_2016.xlsx",
               destfile = tmp, mode = "wb" )
RawData2016 <- readWorksheetFromFile( file = tmp, sheet = 1 )
RawData2016$Turanev <- NULL
for( i in 1:nrow( RawData2016 ) )
  RawData2016$Turanev[ i ] <- subset( RawData2016, No.==RawData2016[ i, ]$No.&R.==0 )$Táv.neve
RawData2016 <- subset( RawData2016, R.!=0 )
Root2016 <- postForm( "http://www.teljesitmenyturazoktarsasaga.hu/naptar", ev = 2016, a = "s" )
RootData2016 <- readHTMLTable( Root2016, stringsAsFactors = FALSE )[[ 6 ]]
names( RootData2016 ) <- c( "Datum", "Jelleg", "Turanev", "Hegyseg" )
RawData2016 <- merge( RawData2016, RootData2016 )
nr1 <- nrow( RawData2016 )
RawData2016 <- RawData2016[ grepl( RawData2016$Jelleg, pattern = "Gy" ), ]
nr2 <- nrow( RawData2016 )
RawData2016 <- subset( RawData2016, Hegyseg!="" )
RawData2016 <- RawData2016[ !grepl(
  "Ausztria|Bihar-hegység|Csehország|Erdély|Horvátország|Lengyelország|Németország|Románia|Szerbia|Szlovákia|Szlovénia|Ukrajna (Kárpátalja)",
  RawData2016$Hegyseg ), ]
nr3 <- nrow( RawData2016 )
RawData2016$tav <- as.numeric( gsub( ",", ".", RawData2016$Táv..km. ) )
RawData2016$szint <- as.numeric( gsub( ",", ".", RawData2016$Szint..m. ) )
RawData2016 <- subset( RawData2016, !is.na(tav)&!is.na(szint) )
RawData2016 <- subset( RawData2016, tav>0 )
nr4 <- nrow( RawData2016 )
RawData2016 <- transform( RawData2016, meredekseg = szint/tav )
```

## Táv, szint- és hegységadatok egyváltozós elemzése

Az adatbázis eredetileg `r nr1` túratávot tartalmaz. Ebből a nem gyalogos túratávokat kizárva marad `r nr2`, a hegység nélkülieket és külföldieket kizárva `r nr3`, táv vagy szint nélkülieket és 0 távúakat kizárva pedig `r nr4`.

A túrák megoszlását tájegység szerint -- egyelőre még a bevezetőben írt összevonás nélkül -- a következő ábra mutatja:

```{r hegysegmegoszlas1, fig.height=9}
barchart( factor( RawData2016$Hegyseg, levels = sort( unique( RawData2016$Hegyseg ), decreasing = TRUE ) ), xlab = "Túrák száma [db]" )
```

```{r elokeszites5, include=FALSE}
Hegysegek <- names( html_form( read_html( "http://www.teljesitmenyturazoktarsasaga.hu/naptar" ) )[[1]]$fields$r$options )[ -1 ]

RawData2016hegyseg <- do.call( rbind, lapply( Hegysegek, function( i )
  if ( sum( grepl( i, RawData2016$Hegyseg )>0 ) )
    data.frame( Hegyseg = i, RawData2016[ grep( i, RawData2016$Hegyseg ), c( "tav", "szint", "meredekseg" ) ] )
) )

RawData2016hegysegMedian <- ddply( RawData2016hegyseg, .(Hegyseg), summarize, MedianTav = median( tav, na.rm = TRUE ),
                                   MedianSzint = median( szint, na.rm = TRUE ), MedianMeredekseg = median( meredekseg, na.rm = TRUE ))
```

Jól látszik a rengeteg, több tájon áthaladó túra (és ebből adódóan a nagyon kis számok). Áttekinthetőbb képet kapunk a bevezetőben vázolt összevonás után:

```{r hegysegmegoszlas2, fig.height=6}
barchart( factor( RawData2016hegyseg$Hegyseg, levels = sort( unique( RawData2016hegyseg$Hegyseg ), decreasing = TRUE ) ),
          xlab = "Túrák száma [db]" )
```

A túratávok hosszainak eloszlását a következő ábra mutatja (hisztogramon). Mivel van egy-két extrém hosszú túratáv, melyek miatt a legtöbb túrát tartalmazó régió elég kicsire össze lenne nyomva, így a jobb oldalon külön látható a 100 km-nél rövidebb túratávokra az eloszlás:

```{r taveloszlas, out.width='.49\\linewidth', fig.align='default'}
histogram( RawData2016$tav, xlab = "Táv [km]", ylab = "Megoszlás [%]",
           endpoints = c( 0, lattice:::extend.limits( range( as.numeric( RawData2016$tav ), finite = TRUE), prop = 0.04 )[ 2 ] ) )
histogram( ~tav, data = RawData2016, subset = tav<100, xlab = "Táv [km]", ylab = "Megoszlás [%]",
           endpoints = c( 0, lattice:::extend.limits( range( as.numeric( subset( RawData2016, tav<100 )$tav ), finite = TRUE),
                                                      prop = 0.04 )[ 2 ] ) )
```

Konkrétan kiemelve, számszerűen a legrövidebb túratávok:

```{r tavminimumok}
tab <- head( RawData2016[ order( RawData2016$tav ), c( 5, 4, 6, 7, 24, 21 ) ], 5 )
tab$X2016...Dátum <- format( tab$X2016...Dátum, "%m. %d." )
rownames( tab ) <- NULL
colnames( tab ) <- c( "Túra neve", "Dátum", "Táv [km]", "Szint [m]", "Mered. [‰]", "Hegység" )
pander( tab, digits = 1, split.table = Inf )
```

És a leghosszabbak:

```{r tavmaximumok}
tab <- tail( RawData2016[ order( RawData2016$tav ), c( 5, 4, 6, 7, 24, 21 ) ], 5 )
tab$X2016...Dátum <- format( tab$X2016...Dátum, "%m. %d." )
rownames( tab ) <- NULL
colnames( tab ) <- c( "Túra neve", "Dátum", "Táv [km]", "Szint [m]", "Mered. [‰]", "Hegység" )
pander( tab, digits = 1, split.table = Inf )
```

A túratávok szintjeinek eloszlása, hasonlóan jobb oldalon csak a 3000 méternél kisebb szintemelkedésű túratávok eloszlása ábrázolva:

```{r szinteloszlas, out.width='.49\\linewidth', fig.align='default'}
histogram( RawData2016$szint, xlab = "Szint [m]", ylab = "Megoszlás [%]",
           endpoints = c( 0, lattice:::extend.limits( range( as.numeric( RawData2016$szint ), finite = TRUE ), prop = 0.04 )[ 2 ] ) )
histogram( ~szint, data = RawData2016, subset = szint<3000, xlab = "Szint [m]", ylab = "Megoszlás [%]",
           endpoints = c( 0, lattice:::extend.limits( range( as.numeric( subset( RawData2016, szint<3000 )$szint ), finite = TRUE),
                                                      prop = 0.04 )[ 2 ] ) )
```

A legnagyobb szintemelkedésű túratávok (a legalacsonyabbakat nincs értelme kitáblázni, hiszen több tucat van, aminél ez nulla):

```{r szintmaximumok}
tab <- tail( RawData2016[ order( RawData2016$szint ), c( 5, 4, 6, 7, 24, 21 ) ], 5 )
tab$X2016...Dátum <- format( tab$X2016...Dátum, "%m. %d." )
rownames( tab ) <- NULL
colnames( tab ) <- c( "Túra neve", "Dátum", "Táv [km]", "Szint [m]", "Mered. [‰]", "Hegység" )
pander( tab, digits = 1, split.table = Inf )
```

## Táv- és szintadatok együttes elemzése

Érdekes kérdés annak vizsgálata, hogy a táv és a szintemelkedés hogyan oszlik meg, ha *együtt* vizsgáljuk őket, nem külön-külön, tehát ha egyszerre vesszük figyelembe, hogy mennyi egy túratáv távja *és* szintje. Annál is inkább, mert ezek nagyon természetesen adnak egy új paramétert (figyelmes szemlélő már az előbbi táblázatokban is észrevehette őket): a túratáv meredekségét, ami a szint és a táv hányadosa. (Ha az előbbit méterben mérjük, utóbbit kilométerben, akkor a meredekséget ezrelékben (‰) kapjuk meg.) Ez ilyen formában egyfajta ,,átlagos'' meredekség, ami messze nem tökéletes mutató, hiszen a valóságban az is számít ugyancsak, hogy az emelkedések hogyan oszlanak meg a túra útvonalán, de ezekből az adatokból ez a legjobb, amit ki tudunk számolni.

A táv- és szintadatok egy kézenfekvő ábrázolása a szóródási diagram: minden pont egy túratáv, a vízszintes koordinátája a távja, a függőleges a szintje. Íme ez a 2016-os magyar teljesítménytúra-naptárra (az áttekinthetőség kedvéért a korábban használt 100 km-es és 3000 méteres szűkítéssel):

```{r tavszintegyutt, fig.asp=1}
xyplot( szint ~ tav, data = RawData2016, subset = szint<3000&tav<100, xlim = c( 0, 110 ), ylim = c( 0, 3200 ),
        xlab = "Táv [km]", ylab = "Szint [m]",
        panel = function(...) {
          for( i in c( seq( 5, 30, 5 ), 40, 50, 60, 80, 100 ) )
            panel.abline( 0, i, col = "gray" )
          for( i in c( seq( 5, 30, 5 ), 40, 50, 60, 80, 100 ) )
            if ( i<=30 )
              panel.text( 100, 100*i, paste0( i, "‰" ) )
          else
            panel.text( 3000/i, 3000, paste0( i, "‰" ) )
          panel.xyplot(...)
        } )
```

Az ábra egy további extrát is tartalmaz: mivel a szint és a táv meghatározza a meredekséget, így ez a fenti síkban is feltüntethető. Ez az ábra meg is teszi ezt: halvány vonalak jelzik az adott meredekséghez tartozó táv--szint kombinációkat (a végén feltüntetve a meredekség számszerű értékét is). Ilyen módon az ábrán nem csak a táv és a szint, de a meredekség is érzékelhető.

A rend kedvéért azért nézzük meg a meredekségnek is az eloszlását:

```{r meredeksegeloszlas, fig.width=3.5,fig.asp=1}
histogram( RawData2016$meredekseg, xlab = "Meredekség [‰]", ylab = "Megoszlás [%]",
           endpoints = c( 0, lattice:::extend.limits( range( as.numeric( RawData2016$meredekseg ), finite = TRUE),
                                                      prop = 0.04 )[ 2 ] ))
```

A legmeredekebb túratávok (a legkevésbé meredekek ezúttal sem túl érdekesek):

```{r meredeksegmaximumok1}
tab <- tail( RawData2016[ order( RawData2016$meredekseg ), c( 5, 4, 6, 7, 24, 21 ) ], 5 )
tab$X2016...Dátum <- format( tab$X2016...Dátum, "%m. %d." )
rownames( tab ) <- NULL
colnames( tab ) <- c( "Túra neve", "Dátum", "Táv [km]", "Szint [m]", "Mered. [‰]", "Hegység" )
pander( tab, digits = 1, split.table = Inf )
```

Látható, hogy ezek jórészt igen rövid túrák, így jöhetett ki az extrém meredekség, ezért érdekes lehet megnézni a legmeredekebb túrákat csak azon túratávok körében, melyek legalább 10 km hosszúak:

```{r meredeksegmaximumok2}
tab <- subset( RawData2016, tav > 10)
tab <- tail( tab[ order( tab$meredekseg ), c( 5, 4, 6, 7, 24, 21 ) ], 10 )
tab$X2016...Dátum <- format( tab$X2016...Dátum, "%m. %d." )
rownames( tab ) <- NULL
colnames( tab ) <- c( "Túra neve", "Dátum", "Táv [km]", "Szint [m]", "Mered. [‰]", "Hegység" )
pander( tab, digits = 1, split.table = Inf )
```

## A tájegység bevonása az elemzésbe

Egészítsük ki most a fenti elemzéseket a tájegységgel! A táv és szint együttes elemzésének megbontása még hegység szerint is áttekinthetetlen lenne, ezért vizsgáljuk őket külön-külön.

A teljesítménytúrák távjainak eloszlása, tájegység szerint (boxplottal[^2] ábrázolva, ezúttal is 100 km-re szűkítve az ábrát):

[^2]: A boxploton az adatok eloszlását egy -- közepén pöttyöt tartalmazó -- doboz, és az abból kinyúló antennák adják meg. Az értelmezéséhez azt kell tudni, hogy a pötty az adatok felezőpontjánál van (tehát annál az értéknél, amire igaz, hogy az adatok fele kisebb nála, fele nagyobb), ezt szokás mediánnak nevezni, a doboz alja és teteje pedig az alsó és felső negyedelőpontnál (aminél az adatok negyede kisebb és háromnegyede nagyobb, illetve háromnegyede kisebb, negyede nagyobb), ezt hívják alsó és felső kvartilisnek. Például a Mátránál a doboz alja 17,8 km-nél, a teteje 46,8 km-nél, a pötty pedig 29,9 km-nél van; ez azt jelenti, hogy a mátrai túrák negyede rövidebb 17,8 km-nél, háromnegyedük hosszabb ennél, a túrák fele rövidebb 29,9 km-nél, felük hosszabb, végül háromnegyedük rövidebb 46,8 km-nél, és csak negyedük hosszabb ennél is. Ilyen módon a boxplot jól érzékelhetővé teszi, hogy milyenek egy adott hegységben az ,,átlagos'' hosszak (minél jobbrább van a pötty, annál hosszabbak a túrák), és azt is, hogy ebben mennyi a szóródás (minél szélesebb a doboz, annál nagyobb). A dobozból kinyúló antennák a nagyon kilógó értékek nélküli minimumot és maximumot jelzik, az antennákon túli egyes karikák pedig ezeket a nagyon eltérő értéket mutató túrákat (a ,,nagyon kilógás'' egy bevett statisztikai definícióját használva).

```{r tavhegysegszerint, fig.height=6}
bwplot( factor( Hegyseg, levels = sort( unique( Hegyseg ), decreasing = TRUE ) ) ~ tav, data = RawData2016hegyseg,
        xlim = c( -5, 110 ), xlab = "Táv [km]" )
```

A túratávok szintemelkedéseinek eloszlása boxploton, tájegység szerint (itt is 3000 méterre szűkítve az ábrát):

```{r szinthegysegszerint, fig.height=6}
bwplot( factor( Hegyseg, levels = sort( unique( Hegyseg ), decreasing = TRUE ) ) ~ szint, data = RawData2016hegyseg,
        xlim = c( -100, 3100 ), xlab = "Szint [m]" )
```

A meredekségek eloszlása pedig:

```{r meredekseghegysegszerint, fig.height=6}
bwplot( factor( Hegyseg, levels = sort( unique( Hegyseg ), decreasing = TRUE ) ) ~ meredekseg, data = RawData2016hegyseg,
        xlab = "Meredekség [‰]" )
```

## Mindhárom tényező együttes elemzése

Mint az előbb is említettem, a táv- és szintadatok együttes eloszlása eleve több mint ezer adatot jelent, ha ezeket még a több tucatnyi tájegység szerint is megbontjuk, az teljesen áttekinthetetlen lenne.

Éppen ezért a következőkben egy új trükköt alkalmazok: nem az egyes túrákat ábrázolom, hanem a hegységenkénti átlagokat! Azaz minden hegységre kiszámolom, hogy az adott hegységet érintő túráknak mennyi a közepes hossza és a közepes szintje, és ezeket ábrázolom (a már megszokott formában, szóródási diagramként, feltüntetve a meredekségeket is). Hogy az esetleges nagyon kilógó értékű túrák ne húzzák el az átlagot, középértékként inkább a mediánt használjuk:

```{r tavszintegyutthegysegenkent, fig.asp=1}
xyplot( MedianSzint ~ MedianTav, data = RawData2016hegysegMedian, hegyseg = RawData2016hegysegMedian$Hegyseg, xlim = c( 0, 35 ),
        ylim = c( 0, 1500 ), xlab = "Medián táv [km]", ylab = "Medián szint [m]",
        panel = function( x, y, hegyseg, ...) {
          for( i in c( seq( 5, 50, 5 ), seq( 60, 100, 20 ) ) )
            panel.abline( 0, i, col = "gray" )
          for( i in c( seq( 5, 50, 5 ), seq( 60, 100, 20 ) ) )
            if ( i<=40 )
              panel.text( 33, 33*i, paste0( i, "‰" ) )
          else
            panel.text( 1400/i, 1400, paste0( i, "‰" ) )
          panel.xyplot( x, y, ...)
          panel.text( x, y, hegyseg, cex = 0.7, pos = 2, font = 2  )
        } )
```